臺灣桃園地方法院民事判決　　　　　　　 99年度訴字第996號
原　　　告　台灣省石門農田水利會
法定代理人　莊玉光
訴訟代理人　卓聖圍律師
被　　　告　陳國仙
上列當事人間請求返還土地等事件，於民國100 年1 月11日言詞
辯論終結，本院判決如下：
    主  文
被告應將坐落桃園縣平鎮市○○段第一０三一地號土地上如附圖
所示編號Ａ部分（面積九平方公尺）之地上物拆除，並將土地返
還予原告。
被告應給付原告新台幣貳萬陸仟貳佰肆拾陸元，及自民國九十九
年七月一日起至返還前開土地之日止，按月給付原告新台幣肆佰
陸拾貳元。
原告其餘之訴駁回。
訴訟費用由被告負擔十分之六，餘由原告負擔。
本判決第一項於原告以新台幣壹拾陸萬參仟元供擔保後，得假執
行。
本判決第二項前段於原告以新台幣玖仟元、後段到期部分於原告
每期以新台幣貳佰元供擔保後，得假執行。
原告其餘假執行之聲請駁回。
    事實及理由
壹、程序方面：
一、按「訴狀送達後，原告不得將原訴變更或追加他訴。但(3)擴
    張或減縮應受判決事項之聲明者，不在此限」，民事訴訟法
    第255 條第1 項第3 款定有明文。
二、本件原告起訴時，原請求：(一)被告應將坐落桃園縣平鎮市○
    ○段第1031地號土地上如起訴狀附圖所示面積6.5 平方公尺
    之地上物拆除，將土地返還予原告，暨應給付原告新台幣（
    下同）31,591元，及自99年7 月1 日起至返還前開土地之日
    止，按月給付原告556 元。嗣於99年9 月23日擴張請求如現
    聲明所示（見本院卷第69頁），依前揭規定應予准許，先此
    敘明。
三、被告未於言詞辯論期日到場，核無民事訴訟法第386 條各款
    所列情形，爰依原告之聲請，由其一造辯論而為判決。
貳、實體方面：
一、本件原告主張：
  (一)原告係坐落於桃園縣平鎮市○○段第1031地號土地之所有權
    人，被告無權占有該地號如附圖編號A 部分（面積9 平方公
    尺）之土地建有地上物使用，致原告無法使用系爭土地，土
    地之所有權遭受到侵害。
  (二)按「所有人對於無權占有或侵奪其所有物者，得請求返還之
    。對於妨害其所有權者，得請求除去之。有妨害其所有權之
    虞者，得請求防止之」，民法第767 條定有明文。被告興建
    地上物無權占用系爭土地，自應拆除地上物，返還所占用土
    地予原告，爰訴請如聲明第1 項所示。
  (三)再按無權占有他人土地，可獲得相當於租金之利益，為社會
    通常之觀念，有最高法院61年台上字第1695號判例可資參照
    。被告無權占用系爭土地，致原告無法使用收益，被告顯無
    法律上之原因而受利益，並致原告受有損害，原告自得依民
    法第179 條之規定，請求被告返還相當於租金之不當得利，
    並算至被告拆除地上物且將土地返還原告之日止。此不當得
    利損害之計算，原告主張依土地法第97條第1 項、第105 條
    之規定，以申報地價年息10％計算如下：
    1.起訴前5 年之損害金部分：
      系爭土地94年至98年之申報地價為每平方公尺9660元，99
      年之申報地價為每平方公尺10267 元，以被告占用面積9
      平方公尺計算，再依照被告係將系爭土地作一般使用之現
      狀，以申報地價總值之10％計算不當得利損害金，應屬合
      理相當。而被告係於原告99年6 月24日起訴前之5 年即94
      年7 月前即使用土地，原告自得請求被告給付自94年7 月
      1 日起至99年6 月30日止計5 年之不當得利損害金43,743
      元【其中94年7 月1 日起至94年12月31日止計4,347 元（
      9x9660x10%x1/12x6=4,347 ，元以下四捨五入）；95年、
      96年、97年、98年共計4 年，每年均為8,694 元（9x9660
      x10%=8,694）；99年1 月1 日起至99年6 月30日止計4,62
      0 元（9x10267x10%x1/12x6=4,620）。以上共計43,743元
      （4347+8694+8694+8694+8694+4620＝43743 ）】。
    2.每月之損害金部分：
      被告應自上開期日後即99年7 月1 日起至返還土地予原告
      之日止，按月給付原告770 元（9x10267x10%x1/12＝770
      ）。綜上，爰訴請被告給付如訴之聲明第2 項所示之金額
      。
  (四)爰聲明：
    1.如主文第1 項所示。
    2.被告應給付原告43,743元，及自99年7 月1 日起至返還前
      開土地之日止，按月給付原告770 元。
    3.原告願供擔保請准宣告假執行。
二、被告方面：
    被告未於言詞辯論期日到場，亦未提出準備書狀作何聲明或
    陳述。
三、本件原告主張：其係坐落於桃園縣平鎮市○○段第1031地號
    土地之所有權人，被告占有該地號如附圖所示編號A 部分（
    面積9 平方公尺）之土地建有地上物使用之事實，業據原告
    提出土地登記謄本1 件為證，復經本院於99年8 月20日履勘
    現場，並囑託桃園縣平鎮地政事務所人員測量屬實，製有勘
    驗筆錄及土地複丈成果圖在卷為憑（見本院卷第57、67頁）
    。此外，經本院向桃園縣政府地方稅務局中壢分局函查坐落
    於上開被占用土地之建物（門牌號碼為桃園縣平鎮市○○路
    4 巷2 號）之房屋稅籍資料，其納稅義務人即為被告無訛，
    有該分局99年7 月13日桃稅壢房字第0990070728號函在卷可
    稽（見本院卷第49頁），亦與原告所主張相符。
四、原告再主張：被告係無權占有上開土地，應將地上物拆除返
    還土地予原告乙節，經查：
  (一)按民事訴訟法第280 條第1 項前段、同條第3 項前段分別規
    定：「當事人對於他造主張之事實，於言詞辯論時不爭執者
    ，視同自認」；「當事人對於他造主張之事實，已於相當時
    期受合法之通知，而於言詞辯論期日不到場，亦未提出準備
    書狀爭執者，準用第1 項之規定」。本件被告已於相當時期
    受合法之通知，而未於言詞辯論期日到場爭執，亦未提出書
    狀作何抗辯，依前開條文所述，自應認被告對原告主張之事
    實視同自認，是此部分應認原告之主張為真實。
  (二)再按「所有人對於無權占有或侵奪其所有物者，得請求返還
    之。對於妨害其所有權者，得請求除去之」，民法第767 條
    前段及中段分別定有明文。被告無權占用原告所有之土地，
    則原告依所有物返還請求權及所有權妨害除去請求權之法律
    關係，請求被告將地上物拆除，並將土地返還予原告即為有
    理，應予准許。
五、原告復主張：被告無權占有原告之土地，依通常情形受有相
    當於租金之利益，而原告受有相當於租金之損害，原告自得
    依不當得利之法律關係，請求被告返還起訴日回溯5 年及起
    訴後至返還土地之日止所受之利益，爰依土地法第105 條、
    第97條第1 項之規定，以申報地價年息10％計算原告所受之
    損害金，故被告應給付原告起訴前5 年之損害金43,743元，
    及自起訴後之99年7 月1 日起至返還土地之日止，每月原告
    所受之損害金770 元等語。經查：
  (一)按「無法律上之原因而受利益，致他人受損害者，應返還其
    利益」，民法第179 條前段定有明文。復按無權占有他人之
    不動產，依通常情形受有相當於該不動產租金之利益，而不
    動產所有權人，此時依通常情形亦受有相當於租金之損害。
    本件被告既經認定為無權占有，且已取得使用系爭土地之利
    益，致使原告無法使用收益系爭土地，原告自得向被告請求
    返還其所受之利益。
  (二)再按，土地法第97條第1 項規定：「城市地方房屋之租金，
    以不超過土地及其建築物申報總價年息10％為限」，同法第
    105 條則規定：「第97條、第99條及第101 條之規定，於租
    用基地建築房屋均準用之」。
  (三)本院審酌系爭土地之地目為水，坐落之地點交通尚稱便利，
    被告於其上所建之地上物係作為居住使用（至於居住其內之
    被告之子陳奎彰、陳殿祥、陳殿祥之女則為占有輔助人）等
    情（見本院卷第57頁勘驗筆錄），並斟酌土地每平方公尺申
    報地價之高低等情形，認原告據以請求之計算標準10％為過
    高，應以土地申報總價年息6 ％計算為適當，爰依此標準計
    算如下：
    1.起訴前5 年之損害金部分：
      被告占用之土地94年、99年申報地價分別為每平方公尺96
      60元及10267 元（見本院卷第13頁地價謄本），被告占用
      面積為9 平方公尺，且自起訴日回溯前5 年即已占有土地
      使用，原告自得請求被告給付自起訴日99年6 月24日回溯
      前5 年即94年7 月1 日起至起訴後即99年6 月30日止計5
      年之不當得利損害金計26,246元（其中94年6 月24日起至
      94年6 月30日止之部分原告未請求，故自94年7 月1 日起
      至98年12月31日止計4.5 年，自99年1 月1 日起至99年6
      月30日止計0.5 年，以94年申報地價9660元x9平方公尺x6
      %x4.5+99年申報地價10267 元x9平方公尺x6%x0.5 ＝26,2
      46元）。
    2.每月之損害金部分：
      被告應另自上開期日後之99年7 月1 日起至返還土地予原
      告之日止，每月給付原告所受之損害金462 元（10267 元
      x9平方公尺x6%x1/12＝462 元），是原告於此範圍內之請
      求為有理由，應予准許，逾此範圍之請求則不應准許。
六、從而，原告依所有物返還請求權、所有權妨害除去請求權及
    不當得利之法律關係，請求被告應將坐落桃園縣平鎮市○○
    段第1031地號土地上如附圖所示編號Ａ部分（面積9 平方公
    尺）之地上物拆除，並將土地返還予原告，暨應給付原告26
    ,246元，及自99年7 月1 日起至返還前開土地之日止，按月
    給付原告462 元洵屬有據，應予准許。至原告逾此範圍之不
    當得利請求則應駁回。
七、原告陳明願供擔保請准宣告假執行，就其勝訴部分，經核於
    法並無不合，爰酌定相當之擔保金額准許之。至原告敗訴部
    分，其假執行之聲請已失所附麗，應予駁回。
參、訴訟費用負擔之依據：民事訴訟法第79條。
中    華    民    國  100     年    2     月    10    日
                  民事第一庭    法  官  郭琇玲
正本係照原本作成。
如對本判決上訴，須於判決送達後20日內向本院提出上訴狀。如
委任律師提起上訴者，應一併繳納上訴審裁判費。
中    華    民    國   100    年    2     月    10    日
                                書記官  游  誼